臺灣高等法院臺南分院民事判決
110年度上易字第251號
上  訴  人  回春堂製藥廠股份有限公司

法定代理人  吳鎮宇  
訴訟代理人  吳德恒  
被上訴人    肯德利國際股份有限公司

法定代理人  劉又溍  
訴訟代理人  劉碧珠  
上列當事人間請求解除契約等事件，上訴人對於中華民國110年9
月9日臺灣雲林地方法院第一審判決(110年度訴字第169號)提起
上訴，本院於111年5月12日言詞辯論終結，判決如下：
    主  文
上訴駁回。
第二審訴訟費用由上訴人負擔。
    事實及理由
一、本件上訴人主張：㈠伊於民國(下同)109年9月4日與被上訴人
    成立醫療用口罩供給契約（下稱系爭契約），約定伊向被上
    訴人購買㈠平面醫療三層口罩、成人（175×95mm）特殊色：
    橘/黃/蘋果綠/紫、數量14萬片、單價5.5元，總價新臺幣（
    下同）77萬元，㈡平面醫療三層口罩、成人（175×95mm）顏
    色：粉色、數量2萬片、單價5.5元，總價11萬元，平面醫療
    三層口罩、婦幼（145×95mm）顏色：藍、數量4萬片、單價5
    .5元，總價22萬元，總計110萬元。系爭契約第7條約定至遲
    應於109年11月初開始出貨，然被上訴人並未如期出貨，經
    伊於109年11月20日以email定相當期限（3個工作天）催告
    被上訴人履行系爭契約總量半數之出貨義務，被上訴人仍未
    於期限內履行，伊不得已於109年11月26日以楊梅富岡郵局
    存證號碼000054號存證信函(下稱系爭存證信函)解除兩造間
    之系爭契約，並限被上訴人於文到3日內返還上訴人於109年
    9月11日所支付55萬元本息，被上訴人已於109年11月27日收
    受上開存證信函，是系爭契約已溯及失效，伊依民法第259
    條第1、2款及第179條規定，自得請求被上訴人返還55萬元
    本息。㈡倘認伊解除契約不生解約之效力，因系爭契約具承
    攬性質，伊依民法第511條前段規定，以起訴狀作為終止系
    爭契約之意思表示，被上訴人受有55萬元定金仍無法律上之
    原因，伊依民法第179條規定，請求被上訴人返還55萬元本
    息。（原審為上訴人敗訴之判決，上訴人聲明不服，提起上
    訴）。並上訴聲明：㈠原判決廢棄。㈡被上訴人應給付上訴人
    55萬元，及自起訴狀繕本送達之翌日起至清償日止，按年利
    率百分之5計算之利息。
二、被上訴人則以：兩造於109年9月4日簽訂報價單之備註欄第5
    條約定，付款方式：確認以上訂購，請先匯全額的50％為訂
    金，出貨前付清尾款；交期：109年11月初開始等語，足認
    上訴人需於109年11月初出貨前付清尾款，然上訴人遲遲未
    支付尾款，伊依約無交貨義務。上訴人係因可歸責於己之事
    由未於交貨前給付尾款，並未取得解除權，自不得援引民法
    第254條規定解除系爭契約，上訴人請求伊返還訂金55萬元
    及遲延利息，顯無理由等語，資為抗辯。並答辯聲明：上訴
    駁回。
三、兩造不爭執事項：
  ㈠上訴人於109年9月4日向被上訴人購買醫療用口罩，經被上訴
    人以報價單傳真予上訴人，經上訴人確認報價後回傳，兩造
    間成立醫療用口罩之買賣契約，約定由上訴人向被上訴人購
    買⒈平面醫療三層口罩、成人（175x95mm）特殊色：橘/黃/
    蘋果綠/紫、數量14萬片、單價5.5元，總價77萬元，⒉平面
    醫療三層口罩、成人（175x95mm)顏色：粉色、數量2萬片、
    單價5.5元，總價11萬元，平面醫療三層口罩、婦幼（145x9
    5mm)顏色：藍、數量4萬片、單價5.5元，總價22萬元，總計
    110萬元。備註欄第5條約定，付款方式：確認以上訂購，請
    先匯全額的50%為訂金，出貨前付清尾款。第7條約定，交期
    ：109年11月初開始，如果情況許可，會盡量提前。
  ㈡上訴人曾於109年9月11日以匯款方式匯款55萬元至被上訴人
    設於臺灣銀行○○分行之帳戶，迄今上訴人尚未給付尾款55萬
    元。
  ㈢上訴人於109年11月20日上午11時16分以email聯絡被上訴人
    ，限被上訴人於文到3個工作天内交付報價單所載各規格數
    量二分之一之無瑕疵口罩合計共10萬片口罩至上訴人公司地
    址，如被上訴人違約，上訴人將依法解除契約，並要求被上
    訴人返還已付之價金，並請求被上訴人負損害賠償責任。
  ㈣被上訴人於109年11月20日下午1時52分以e-mail聯絡上訴人
    ，表示上訴人在9月11日所訂購的醫療口罩，數量20萬片，
    請於三個工作天内將尾款金額55萬元匯入指定帳戶，並盡快
    安排取貨。
四、兩造爭執事項
  ㈠系爭契約為製造物供給契約所成立契約性質是否為承攬或買
    賣契約？
  ㈡上訴人以存證信函及起訴狀繕本送達為解除兩造間系爭契約
    之意思表示，並依民法第259條第1、2款，第179條規定請求
    被上訴人返還55萬元本息，有無理由？
五、得心證理由
　㈠系爭契約為製造物供給契約所成立契約性質是否為承攬或買
    賣契約？
　⒈按所謂買賣者，係指當事人約定一方移轉財產權於他方，他
    方支付價金之契約；而承攬者，乃指當事人約定，一方為他
    方完成一定之工作，他方俟工作完成，給付報酬之契約。是
    承攬關係重在一定工作之完成，買賣關係則重在財產權之移
    轉。又所謂製造物供給契約，乃當事人之一方專以或主要以
    自己之材料，製成物品供給他方，而由他方給付報酬之契約
    。此種契約之性質，究係買賣抑或承攬，應探求當事人之真
    意定之，如當事人之意思重在工作之完成，應定性為承攬契
    約；如重在財產權之移轉，即應解釋為買賣契約(最高法院1
    09年度台上字第2980號判決意旨參照)。
　⒉經查: 兩造間於109年9月4日所成立系爭契約，其報價單(下
    稱系爭報價單)第2條約定:「…如果數量有變更，價格另議」
    、第5條約定:「確認以上『訂購』，…出貨前請付清尾款」、
    第6條約定:「滙款後請務必來電告知，以利對帳並正式排單
    」（見臺灣桃園地方法院卷109年度訴字第2868號卷，下稱2
    868號卷，第11頁）等文字，明文以數量、價格為契約必要
    之點，並有「訂購」等文字，可知所側重者係在於口罩財產
    權之移轉，並非「一方專以或主要以自己之材料，製成物品
    (口罩)供給他方，而由他方給付報酬之契約」之側重在「口
    罩之完成」之承攬契約。
  ⒊次查:系爭報價單印有被上訴人公司名稱，並由被上訴人將品
   名、規格，並依數量及單價，計算出總價後，送請上訴人確
   認，在系爭報價單上蓋用公司章後回傳確認（見2868號卷第1
   1頁），並未約定由被上訴人完成一定之工作為其訂約目的，
   實難認係承攬契約。另上訴人自承：系爭報價單約定之品名
   及規格均由雙方協議等語（見原審卷第118頁、本院卷第187
   頁），足見系爭報價單上之口罩品名及規格，並非約定完全
   依照上訴人指定完成口罩製作，上訴人主張:系爭契約具有訂
   作之性質，而為承攬契約云云，亦無可取。再者，上訴人公
   司之藥師孟宸亦代表上訴人與被上訴人公司劉恩齊經理於109
   年11月18日交涉，其對話譯文(下稱系爭譯文)中，孟宸亦陳
   稱：「這個也是導致我現在我進妳的貨我怎麼賣都會虧損」
   、「已經公告沒有MD都已經會禁賣了，我怎麼可能(跟妳進貨
   )？」、「12月27它也是不准賣呀！我不是跟妳訂2萬片哪，
   我是跟妳訂20萬片」、「那妳那個時候、根本就沒有貨呀！
   那個時候、妳們小姐跟我講的是沒有貨呀」、「我是你的客
   戶，我來跟你反應，我現在如果做妳的經銷，我有意願要跟
   妳長期合作，…」、「我買材料也叫口罩嗎？我是買口罩耶」
   （見原審卷第61、62、63頁），孟宸亦在系爭譯文中一再陳
   稱「我進妳的貨」、「沒有MD都已經會禁賣了，我怎麼可能(
   跟妳進貨)？」、「我是跟妳訂20萬片」、「妳們小姐跟我講
   的是沒有貨呀」、「我是你的客戶」、「我是買口罩耶」等
   語，足見系爭契約係由上訴人向被上訴人訂購口罩，約定被
   上訴人移轉口罩所有權於上訴人，上訴人支付價金之買賣契
   約，上訴人主張:兩造間成立製造物供給之承攬契約云云，並
   無可採。
 ⒋又醫療器材製造、批發及零售為被上訴人營業項目（見原審卷
   第35頁），被上訴人並曾經衛生福利部徵用其所生產之平面
   式一般醫用口罩及外科手術口罩作為防治疫情之用（見原審
   卷第83頁），足認被上訴人所生產製造之口罩供給之對象為
   不特定之廠商、個人或政府機關，則被上訴人生產線上所製
   造之口罩，究屬何人訂購之口罩，實無從認定，自無從以被
   上訴人生產線製作完成之口罩，遽認係上訴人所訂購者，而
   認係上訴人訂作之承攬契約之工作物，並因而認系爭契約具
   承攬性質。
 ㈡上訴人以存證信函及起訴狀繕本送達為解除兩造間系爭契約之
   意思表示，並依民法第259條第1、2款，第179條規定請求被
   上訴人返還55萬元本息，有無理由？
 ⒈按因契約互負債務者，於他方當事人未為對待給付前，得拒絕
   自己之給付，但自己有先為給付之義務者，不在此限，民法
   第264條第1項定有明文。查兩造於系爭報價單第5條約定:「
   付款方式：確認以上訂購，請先匯全額的50％為訂金，出貨前
   付清尾款。」、第7條約定:「交期：109年11月初開始，如果
   情況許可，會盡量提前」等文字，顯見上訴人負有於出貨前
   付清尾款之義務，而上訴人迄今均仍未支付系爭契約之尾款5
   5萬元，為兩造所不爭執（見兩造不爭執事項㈡），則被上訴
   人抗辯在上訴人付清尾款前得拒絕出貨，而為同時履行抗辯
   ，即屬有據。系爭契約性質上屬買賣契約，而非承攬契約，
   已如上㈠所述，上訴人徒然主張系爭契約為製造物供給契約，
   應適用承攬之規定，被上訴人未完成工作物，伊依民法第511
   條之規定，以起訴狀繕本送達作為終止系爭契約之意思表示
   ，並依民法第179條之規定，請求被上訴人返還伊交付之55萬
   元云云，洵屬無據。
 ⒉上訴人主張:依系爭報價單第7條約定，被上訴人至遲應於109
   年11月初開始出貨，蓋系爭契約係以工作物於特定期限完成
   或交付為契約之要素，然被上訴人並未於109年11月初開始出
   貨，經伊於109年11月20日以email定相當期限（3個工作天）
   催告被上訴人履行系爭契約總量半數之出貨義務，被上訴人
   仍未於期限內履行，被上訴人應負給付遲延責任，伊不得已
   依民法254條之規定，於109年11月26日以存證信函解除兩造
   間之系爭契約，系爭契約已溯及失效，伊得依民法第259條第
   1、2款及179條之規定，請求被上訴人返還55萬元云云。惟按
   「契約當事人之一方遲延給付者，他方當事人得定相當期限
   ，催告其履行，如於期限內不履行時，得解除其契約，為民
   法第254條所明定。是以，當事人間若無特別之約定，契約當
   事人之一方欲解除契約者，必他方當事人有履行遲延之情形
   ，且經定相當期限催告其履行而不履行時，始得解除其契約
   ；如他方當事人無履行遲延情形，縱定相當期限催告其履行
   ，亦不生催告履行之效力，當無解除其契約之餘地。」(最高
   法院95年度台上字第1075號判決意旨參照)。經查:
 ①上訴人主張:「被上訴人之代表人及其他從業人員，因執行業
   務，製造未經核准之醫療器材罪，處罰金新臺幣參拾萬元。
   」及「劉又溍(被上訴人之法定代理人)共同犯製造未經核准
   之醫療器材罪，累犯，處有期徒刑陸月，如易科罰金，以新
   臺幣壹仟元折算壹日。」，並提出原審法院刑事庭110年度易
   字第335號判決(下稱系爭刑事案件)主文公告（見本院卷第20
   7頁）為據。然被上訴人係因違法出借廠房，致其涉犯「代表
   人及其他從業人員，因執行業務，製造未經核准之醫療器材
   罪」罪行、其法定代理人劉又溍涉犯「共同犯製造未經核准
   之醫療器材罪」罪行，均經系爭刑事案件判處罪刑在案，上
   訴人既未能提出證據以資證明被上訴人及劉又溍因涉犯上開
   罪刑，致未能依系爭契約交付口罩予上訴人，自不能依民法
   第256條之規定，據以解除系爭契約。況本件被上訴人之代表
   人及其他從業人員，係於109年12月1日至110年3月12日違法
   出借廠房供製造分裝未經核准之醫療器材（見本院卷第110至
   111 頁），其時間均在本件兩造約定交期「109年11月初」之
   後，上訴人以系爭刑事案件判決，主張被上訴人並未生產符
   合系爭契約要求之醫療用口罩，據以解除系爭契約云云，難
   謂可採。
 ②上訴人又以被上訴人公司劉恩齊經理於系爭譯文中稱「：「要
   MD我們沒有辦法耶…！、「沒有妳要的雙鋼印的貨阿！！」，
   可見被上訴人並未生產製造符合系爭契約規格及鋼印要求之
   醫療用口罩云云，惟對照系爭譯文，劉恩齊上開陳述係針對
   孟宸亦前一句「妳們那個時候停產3個禮拜，妳哪來的貨給我
   呀…」之回答，足見劉恩齊所稱「沒有妳要的雙鋼印的貨」的
   時間係被上訴人停產3個禮拜(被上訴人稱停產期間係109年9
   月17日至同年10月31日，被上訴人生產之口罩經衛生福利部
   徵用期間，見原審卷第69頁)之時，而非指系爭契約之交貨時
   間「109年11月初」，上訴人自不得據以主張被上訴人對系爭
   契約有貨品之交付給付不能之情事。
 ⒊本件被上訴人未如期於109年11月初開始出貨，係因上訴人未
   依系爭報價單第5條約定:於「出貨前付清尾款。」，是依系
   爭報價單第5條約定，在上訴人交付尾款之前，被上訴人並無
   履行出貨之義務，因上訴人迄未付清尾款（見兩造不爭執事
   項㈡），被上訴人拒絕出貨，自難令其負履行遲延之責，縱令
   上訴人於109年11月20日以email催告其履行，亦不生催告履
   行之效力，揆諸上開說明，當無依民法第254條之規定解除系
   爭契約之餘地，上訴人以伊已解除系爭契約，被上訴人應依
   民法第259條及第179條之規定，返還伊所交付之定金55萬元
   乙節，於法並無所據。
 ⒋按定金，除當事人另有訂定外，適用左列之規定：契約履行時
   ，定金應返還或作為給付之一部。契約因可歸責於付定金當
   事人之事由，致不能履行時，定金不得請求返還，民法第249
   條第1、2款分別定有明文。本件既係上訴人先未履行給付尾
   款義務，以致被上訴人未出貨，則上訴人事後擅自片面主張
   解除契約，已屬違約，且系爭契約之債務不履行應係基於可
   歸責於上訴人之事由所致，則揆諸前揭規定，上訴人自不得
   請求返還定金。
 ⒌再按契約解除時，當事人雙方回復原狀之義務，除法律另有規
   定或契約另有訂定外，依左列之規定：一由他方所受領之給
   付物，應返還之。二受領之給付為金錢者，應附加自受領時
   起之利息償還之，民法第259條第1款、第2款固分別定有明文
   。經查，系爭契約之所以迄今仍未履行完畢，乃係因可歸責
   於上訴人之事由即未付清尾款所致，上訴人並未取得法定解
   除權，則上訴人以系爭存證信函及本件起訴狀向被上訴人表
   示解除系爭契約，於法不合。而系爭契約既未經合法解除，
   則上訴人依民法第259條第1款、第2款之規定，請求被上訴人
   返還定金55萬元本息，自屬無據。
 ⒍按無法律上之原因而受利益，致他人受損害者，應返還其利益
   ，民法第179條定有明文。上訴人另主張依民法第179條之規
   定請求被上訴人返還不當得利等語，為被上訴人所否認，查
   本件被上訴人受領55萬元之定金，係依據兩造間系爭契約之
   約定，而兩造間之系爭契約並未經合法解除，已如前述，則
   被上訴人係因系爭契約受領定金55萬元，其受有利益有法律
   上之原因，則上訴人依不當得利之法律關係，請求被上訴人
   返還定金及給付法定遲延利息，亦無理由，應予駁回。
六、綜上所述，上訴人依民法第254條、第259條、第179條之規
    定，請求被上訴人應給付55萬元本息，非屬正當，不應准許
    。從而原審所為上訴人敗訴之判決，並駁回其假執行之聲請
    ，並無不合。上訴意旨指摘原判決不當，求予廢棄改判，為
    無理由，應駁回其上訴。
七、本件事證已臻明確，兩造其餘之攻擊或防禦方法及所用之證
    據，認為均不足以影響本判決之結果，爰不逐一論列，附此
    敘明。
八、據上論結，本件上訴為無理由，依民事訴訟法第449條第1項
    、第78條，判決如主文。
中　　華　　民　　國　　111 　年　　6 　　月　　2 　　日
                  民事第三庭    審判長法  官  吳森豐  

                                      法  官  郭貞秀

                                      法  官  孫玉文
上為正本係照原本作成。
不得上訴。　　　　　　　　　　　　　　
中　　華　　民　　國　　111 　年　　6 　　月　　2 　　日

                                      書記官  鄭鈺瓊